臺灣高等法院民事判決　　　　　　　　 96年度上易字第173號
上　訴　人　乙○○（原名曾秀子）
訴訟代理人　王和屏律師
被上訴人　　富升建設股份有限公司
法定代理人　甲○○
訴訟代理人　施竣中律師
上列當事人間給付違約金事件，上訴人對於中華民國96年1 月17
日臺灣台北地方法院95年度訴字第12434 號第一審判決提起上訴
，並提起追加之訴，經本院於96年6月6日言詞辯論終結，判決如
下：
    主  文
上訴及追加之訴均駁回。
第二審（含追加之訴）訴訟費用由上訴人負擔。
    事實及理由
一、上訴人於原審請求被上訴人給付上訴人新台幣（下同）87萬
    元及自起訴狀繕本送達翌日起至清償日止，按年息5%計算之
    利息，嗣於本審中變更請求被上訴人給付上訴人87萬元及自
    87 年11月18日起至清償日止，按年息5%計算之利息，核屬
    擴張應受判決事項之聲明，依民事訴訟法第446條第1項但書
    、第255條第1項但書第3款之規定，應予准許。
二、上訴人起訴主張：上訴人於民國（下同）83年8月3日與被上
    訴人簽訂房屋土地預定買賣合約書（下稱系爭合約），購買
    被上訴人在台北縣淡水鎮○○段581、582、583-3、564-6等
    四筆土地上所興建之富升關渡大廈一樓編號第六號營業單位
    房地（下稱系爭房地），上訴人並依約繳納房地款87萬元。
    詎料被上訴人於87年10月30日以存證信函向上訴人表示因該
    大樓周遭商業零落，原擬在大樓一樓設置之商場無法開張營
    業，以及因房地產價格大跌，而欲解除系爭契約，並同時附
    寄三張郵政匯票用以退還上訴人已繳納之87萬元本息。上訴
    人隨即於87年11月18日另以存證信函向被上訴人表示，被上
    訴人因上開可歸責於己之事由而解除系爭契約，應依系爭合
    約第18條第1項約定，給付上訴人已繳價款等額之罰款即 87
    萬元及遲延利息，惟被上訴人置之不理等情。爰依系爭契約
    第18條第1項約定，求為命：被上訴人應給付上訴人87 萬元
    ，及自起訴狀繕本送達翌日起至清償日止，按年息5%計算之
    利息之判決。（原審為上訴人敗訴之判決，上訴人全部聲明
    不服）並上訴及擴張聲明：(一)原判決廢棄。(二)被上訴人應給
    付上訴人87萬元及自87年11月18日起至清償日止，按年息5%
    計算之利息。(三)願供擔保，請准宣告假執行之判決。
三、被上訴人則以：被上訴人計畫興建之富升關渡大廈因經濟不
    景氣、周邊人潮銳減，大樓周邊商機呈現下滑，加上當時房
    地產價格大跌，上訴人縱依約交付上訴人所承購之房地亦無
    法合於將來營業需要，遂於87年10月30日通知上訴人依系爭
    契約第18條第3項解約，並附上87萬元並加計8.5％之利息共
    1,075,242 元之郵政匯票，嗣上訴人亦將系爭匯票全部兌現
    。又系爭合約第18條第1 項約定，為系爭買賣契約中關於權
    利瑕疵擔保之特別約定，惟被上訴人並無因產權不清或一屋
    數賣，致無法順利完成興建系爭房屋之情事，且經濟不景氣
    亦非被上訴人所能掌控，故本件應無系爭契約第18條第1 項
    之適用。若認為被上訴人仍應給付87萬元之違約金，上訴人
    自應將被上訴人所退還價金超過87萬元部分返還予被上訴人
    後，另為違約金之請求。再者，縱認上訴人之請求有理由，
    惟系爭合約所約定之違約金數額明顯過高，依法應予酌減等
    語，資為抗辯，並答辯聲明：上訴駁回。
四、上訴人主張兩造於83年8月3日簽訂系爭合約，上訴人向被上
    訴人購買系爭房地，上訴人並依約繳納價金87萬元，嗣被上
    訴人於87年10月30日以存證信函向上訴人表示因該大樓周遭
    商業零落，原擬在大樓一樓設置之商場無法開張營業，以及
    因房地產價格大跌，買受本大樓商場之客戶三十九戶紛紛請
    求被上訴人退還所交價款加上年息8.5%利息而解除契約，將
    上訴人購買系爭房地所交之價款87萬元及連同算至87年10月
    31日年息8.5%之利息205,242元，合計共1,075,242元，郵寄
    上訴人表示解除契約，並同時附寄三張郵政匯票共1,075,24
    2 元用以退還上訴人已繳納之87萬元本息之事實，業據提出
    系爭合約書、存證信函為證，且為被上訴人所不爭執，堪信
    為真正。上訴人又主張其於87年11月18日另以存證信函向被
    上訴人表示，被上訴人因上開可歸責於己之事由而解除系爭
    合約，應依系爭合約第18條第1 項約定，給付上訴人已繳價
    款等額之罰款即87萬元及遲延利息等語，惟為被上訴人所否
    認，並以上述情詞置辯。是以本件兩造爭執要點即在於：系
    爭合約第18條第1 項如何解釋及適用之問題，即上訴人得否
    請求被上訴人給付違約金？違約金是否過高？應否酌減？茲
    析述如下。
五、上訴人得否依系爭合約第18條第1 項請求被上訴人給付違約
    金？
  (一)經查系爭房地買賣契約第18條第1 項約定：「本約房地乙方
    （即被上訴人）保證產權清楚，絕無一屋數賣情事，訂約後
    該建物如有任何糾葛情事者，概由乙方自行裡清，否則因而
    不能按原計畫興建房屋時，除退還甲方即上訴人）所繳價款
    外，並賠償等額之罰鍰予甲方，同時解除本契約」。從上開
    合約之文義觀之，已顯見兩造此條之約定，係針對被上訴人
    出售之房地，為避免有權利之瑕疵，一屋數賣之情形，造成
    上訴人之權利受損，而約定被上訴人應就上開權利瑕疵糾紛
    ，自行理清，否則可解除契約，並請求價款等額之罰鍰。此
    與被上訴人寄發通知給上訴人解除契約之事由，並加計年息
    8.5%之利息退還上訴人之事實自不相同，核與上開房地買賣
    契約第18條第1項之要件並不該當。
  (二)再者，依系爭房地買賣契約第18條第3 項之約定：「如因天
    災、地變、政府法令或其他不可歸責於乙方（即被上訴人）
    之事由，致本約標的物不能興建或無法交付時，雙方同意解
    約，解約時乙方應將所收價款加計利息（年息8.5%）退還甲
    方（即上訴人）」，綜觀系爭合約，除上開條項約定之解除
    契約，有約定應由被上訴人加計年息8.5%利息退還上訴人外
    ，依系爭房地買賣契約第18條第1 項約定，被上訴人並無給
    付上訴人8.5%利息之義務存在。足見上訴人表示解除契約，
    並同時附寄三張郵政匯票共1,075, 242元用以退還上訴人已
    繳納之87萬元本息之事實，係表明因其他買受本大樓商場之
    客戶三十九戶均依此解除契約，是以被上訴人亦依第18條第
    3項之約定與上訴人解除契約，應堪認定。
  (三)又被上訴人雖無片面解除契約之權利，然如前所述，被上訴
    人解除契約時，已將系爭房地所收價款並加計年息8.5%計算
    之利息退還上訴人，上訴人收受此包含價金及利息之郵政匯
    票，並未退還而係將其兌領之事實，為上訴人所不爭執。按
    系爭合約僅於第18條第3 項情形下，被上訴人解除契約，需
    加計年息8.5%利息退還上訴人，此項事實上訴人自難諉為不
    知，而上訴人既然依上開房地買賣契約第18條第3 項約定收
    下退還之價金及年息8.5%計算之利息，且迄至本案訴訟時仍
    未歸還，再參以系爭房地總價為292 萬元，上訴人除被上訴
    人所退還之87萬元價金外，並未繼續繳納其餘之價金，顯見
    上訴人有同意被上訴人依系爭房地買賣契約第18條第3 項解
    除契約之合意，否則同一解除契約之事實，豈有依系爭合約
    第18條第3項主張收取被上訴人加計年息8.5 %計算之利息為
    有法律上正當之原因，復另依該契約第18條第1 項主張被上
    訴人違反契約應賠償房地價款等額之違約金，顯互為矛盾。
    況查上訴人起訴，對於系爭合約業已合意解除之事實並不爭
    執，（僅爭執被上訴人應否給付違約金），益加可證兩造買
    賣契約確已合意解除，並係依契約第18條第3項約定解除。
  (四)上訴人雖主張：上訴人收受被上訴人上開解除契約函後，隨
    即於87年11月18日另以存證信函向被上訴人表示，被上訴人
    因上開可歸責於己之事由而解除系爭契約，應依系爭合約第
    18條第1項約定，給付上訴人已繳價款等額之罰款即87 萬元
    及遲延利息，惟被上訴人置之不理云云。惟查上訴人雖對被
    上訴人解除契約是否應依系爭合約第18條第1 項賠償房地價
    款等額之違約金有所爭議，惟其並未退還包含價金及年息8.
    5%計算之利息之事實，既為兩造所不爭執，且上訴人迄今亦
    未主張兩造買賣契約仍有效尚未解除，足見系爭房地買賣契
    約業已合意解除，有如前述。至於上訴人得否依系爭合約第
    18條第1 項請求被上訴人給付違約金，應以被上訴人是否符
    合該條款違約之約定而判斷。而該條款違約之約定，係針對
    被上訴人出售之房地，為避免有權利之瑕疵，一屋數賣之情
    形，而不能按原計畫興建房屋時，方能適用。而被上訴人已
    按原計畫興建房屋，亦無一屋數賣之情形，自不符合該條款
    違約之約定。而被上訴人因其他買受本大樓商場之客戶三十
    九戶均已解除契約，而依第18條第3項之約定與上訴人解除
    契約，顯與第18條第1項之約定不合，上訴人執此請求被上
    訴人給付違約金，即非可採。
六、綜上所述，兩造買賣契約已合意解除，被上訴人之行為亦與
    第18條第1 項之約定不合，上訴人執此請求被上訴人給付違
    約金，即非可採。從而，上訴人主張依系爭契約第18 條第1
    項約定，求為命：被上訴人應給付上訴人87萬元，及擴張聲
    明請求自87年11月18日起至清償日止，按年息百分之五計算
    之利息，為無理由，應予駁回。上訴人之訴既經駁回，則其
    假執行之聲請亦失所附麗，應併予駁回。原審為上訴人敗訴
    之判決，及駁回其假執行之聲請，並無不合。上訴意旨指摘
    原判決不當，求予廢棄改判，為無理由，應予駁回。上訴人
    於本院追加擴張聲明，亦無理由，應併予以駁回。
七、本件事證已臻明確，兩造其餘之攻擊防禦方法及所提之證據
    ，經審酌後認均無礙判決之結果，爰不予一一論述。
八、據上論結，本件上訴及追加之訴均為無理由，爰判決如主文
    。
中　　華　　民　　國　　96　　年　　6 　　月　　20　　日
                    民事第十二庭
                        審判長法　官　張宗權
　　　　　　　　　　　　　　  法　官　王麗莉
　　　　　　　　　　　　　　  法　官　蕭艿菁
正本係照原本作成。
不得上訴。
中　　華　　民　　國　　96　　年　　6 　　月　　20　　日
　　　　　　　　　　　　　　　書記官　王秀雲
